臺灣士林地方法院民事判決　　　　　　　 96年度訴字第933號
原　　　告　甲○○
　　　　　　　　　　　　之11.
訴訟代理人　陳建維律師
被　　　告　乙○○
訴訟代理人　連鳳翔律師
上列當事人間請求返還不當得利事件，本院於民國96年10月18日
言詞辯論終結，判決如下：
    主  文
原告之訴及假執行之聲請均駁回。
訴訟費用新臺幣壹萬肆仟捌佰陸拾元由原告負擔。
    事  實  及  理  由
一、原告起訴主張：
  (一)被告前於民國92年5 月、8 月間向伊借款，伊於92年5 月間
    交付新臺幣（下同）20萬元，另於92年8 月間交付20萬元，
    再於92年11月間借款100 萬元予被告。經伊訴請被告返還借
    款，遭法院以伊未能證明兩造間有消費借貸關係而判決駁回
    確定。然被告自伊處受領140 萬元，既非借款，則無法律上
    之原因，爰依民法第179 條、第182 條規定請求被告返還不
    當得利，及自92年12月1 日起算之遲延利息等情。並聲明：
    被告應給付原告140 萬元，及自92年12月1 日起至清償日
    止，按週年利率5%計算之利息；願供擔保請准宣告假執行
    。
  (二)伊確曾交付140 萬元予被告，僅因無法證明兩造間借貸之合
    意，而於前案請求被告返還借款，經法院判決敗訴確定，惟
    已可認伊就無法律上原因而交付140 萬元予被告一節，已有
    相當之證明。反被告所辯係給付生活費或贈與云云，均未能
    舉證以實其說，伊之請求自有理由。
  (三)伊並無將上開140 萬元贈予被告之意，否則何以要求被告於
    支票存根上簽名。且以伊交付之次數、金額觀之，顯與定期
    、定額支付生活費之情形顯不相同。又伊非富裕之人，實無
    可能於短時間內連續數次交付高達140萬元之金錢贈予被告
    ，足見被告所辯不足採信。
三、被告則以：
  (一)兩造於92年初經友人介紹認識，原告得知伊離婚後獨居多年
    ，隨即展開追求，兩人交往至95年初為止，期間原告經常往
    來伊家中。伊雖有自原告處收受系爭140 萬元，然係原告所
    為之贈與，並非不當得利等語置辯。並聲明：駁回原告之
    訴及假執行之聲請；如受不利判決，願供擔保請准宣告免
    假執行。
  (二)主張不當得利之原告，係因自己之行為致造成原由其掌控之
    財產發生主體變動，自應由原告就無法律上原因負舉證責任
    。且兩造為男女朋友關係，又同居多年，系爭140 萬元為原
    告贈與，符合經驗法則。
四、兩造所不爭執之事實：
  (一)原告於92年5 月、8 月、11月間分別交付被告20萬元、20萬
    元、100 萬元，共計140 萬元。
  (二)原告曾依借貸關係請求被告返還借款，經臺灣高等法院96年
    度上易字第308 號判決敗訴確定。
五、本件之爭點：被告自原告處收受140 萬元有無法律上原因？
    經查：
  (一)按主張不當得利請求權之原告，係因自己之行為造成原由其
    掌控之財產發生主體變動，則因該財產變動本於無法律上原
    因之消極事實舉證困難所生之危險自應歸諸原告，始得謂平
    ；是以原告對不當得利請求權之成立要件應負舉證責任，亦
    即原告必須證明其與被告間有給付之關係存在，且被告因其
    給付而受有利益，以及被告之受益為無法律上之原因，始能
    獲得勝訴之判決（最高法院91年度臺上字第1673號判決參照
    ）。
  (二)法院於判決理由中就訴訟標的以外之重要爭點，本於當事人
    辯論之結果已為判斷時，除顯然違背法令或當事人已提出新
    訴訟資料，足以推翻原判斷之情形外，於同一當事人就該重
    要爭點所提起之訴訟中，法院及當事人就該已經法院判斷之
    重要爭點法律關係，皆不得為任何相反之判斷或主張，始符
    民事訴訟法上之誠信原則（最高法院84年度臺上字第2530號
    判決、88年度臺上字第557號判決參照），此即學說上所謂
    之爭點效。
  (三)原告於92年5 月、8 月、11月間分別給付被告20萬元、20萬
    元、100 萬元，共計140 萬元，為兩造所不爭執之事實，已
    如上述，此部分事實自堪認定。原告主張被告受領上開140
    萬元為不當得利，揆諸上開說明，原告自應就被告因其給付
    受有利益及被告之受益為無法律上原因負舉證之責。雖原告
    曾以借貸關係請求被告返還借款，經臺灣高等法院96年度上
    易字第308 號判決敗訴確定，有該判決在卷為憑，然此僅足
    證兩造間就上開140 萬元之交付，非基於消費借貸之法律關
    係所為。惟因兩造間曾為男、女朋友，曾共同出遊，原告復
    曾居住被告住處，兩造甚拍攝婚紗照，原告於交付系稱款項
    後，尚出具表示對被告感情真誠之字條，有照片、字條在卷
    為憑，且為兩造於臺灣高等法院96年度上易字第308 號確定
    判決中所不爭執之事項，以兩造斯時關係之密切，顯見原告
    給付系爭款項予被告應非全然無因。被告所辯上開款項係原
    告贈與供生活所需等語，與經驗法則並無違背。又被告雖於
    原告第3 次交付100 萬元所簽發之支票存根上簽名，然該支
    票存根上「民國93年12月前償還」之字樣，經臺灣高等法院
    確定判決認定係於被告簽名後，兩造交惡後所書寫，有臺灣
    高等法院96年度上易字第308 號判決附卷可稽，揆諸上開說
    明，就該部分自已生爭點效，本院就此應受拘束。如若原告
    給付上開140 萬元確屬無法律上原因，則原告何以不逕行以
    此為由請求被告返還上開款項，反大費周章先行添加上開字
    樣，再請求被告返還借款。故益徵原告交付上開款項當有法
    律上之原因，自不得僅以原告給付系爭款項予被告非因借貸
    為由，即遽予推論係無法律上原因所為之給付。
  (四)至最高法院87年度臺上字第730 號判決所述，當事人間前清
    償借款之訴訟，因未能舉證而受敗訴之判決，於後訴訟主張
    不當得利請求返還時，可認就該匯款無法律上原因，已有相
    當之證明等情。然經本院細繹該判決，當事人間並無如本件
    兩造為男女朋友之密切關係，且收受款項者係辯稱該款項乃
    第三人之借款，其僅係提供帳戶供匯款云云。與本件事實有
    間，原告執此認其就無法律上原因一節已盡舉證之責，且被
    告就有法律上原因之事實並未舉證云云，自無足採。
  (五)又原告辯稱被告既自認於支票存根上簽名，以兩造之關係，
    足證該款項並非贈與云云。然原告既係分3 次陸續交付上開
    款項，僅於第3 次簽發支票，由被告於支票存根上簽名，因
    該次款項並非交付現金，被告稱此舉係應原告要求，表明確
    收受該筆款項，並便利原告記帳等情，亦非顯與情理有違。
    尚難單憑被告於支票存根欄簽名即認上開款項並非贈與，更
    無從據以認定該款項乃無法律上原因而交付。
六、綜上所述，原告給付被告上開140 萬元，既非無法律上原因
    ，則原告依民法第179 條規定，訴請被告返還140 萬元及法
    定遲延利息，為無理由，應予駁回。
七、原告之訴既經駁回，其假執行之聲請即失所附麗，應併予駁
    回。
八、據上論結，本件原告之訴為無理由，依民事訴訟法第78條判
    決如主文。
中　　華　　民　　國　　96　　年　　11　　月　　1 　　日
                  民事第二庭  法  官  方彬彬
以上正本證明與原本無異。
如對本判決上訴，應於判決送達後20日內向本院提出上訴狀。
中　　華　　民　　國　　96　　年　　11　　月　　5 　　日
                              書記官  王玉雙
